最高法院民事判決　　　　　　九十六年度台上字第二七○五號
上　訴　人　中華商業銀行股份有限公司
法定代理人　丙○○
訴訟代理人　江信賢律師
　　　　　　蔡麗珠律師
　　　　　　曾靖雯律師
被 上訴 人　甲○○
訴訟代理人　方文律師
被 上訴 人　乙○○
　　　　　　　　　　5樓
上列當事人間請求塗銷所有權移轉登記事件，上訴人對於中華民
國九十六年四月三十日台灣高等法院台中分院第二審判決（九十
六年度上字第一五號），提起上訴，本院判決如下：
    主  文
原判決廢棄，發回台灣高等法院台中分院。
    理　由
本件上訴人主張：訴外人懷特先生有限公司（下稱懷特公司）於
民國九十四年三月二日邀同訴外人鄭智仁及被上訴人乙○○為連
帶保證人，向伊借款新台幣（下同）一百萬元，原約定自九十四
年三月三日起至九十六年三月三日止，按月攤付本息，惟懷特公
司自九十四年十二月三日起即未繳付本息，仍積欠本金六十五萬
零四百零六元未還。詎乙○○於懷特公司未完全清償貸款前，為
脫免強制執行竟無償於同年六月九日，將其所有如原判決附表所
示二筆土地（下稱系爭土地）以「買賣」為原因移轉所有權登記
予被上訴人甲○○，顯已損害伊之債權，爰依民法第二百四十四
條第一項、第四項規定行使撤銷權之法律關係，以「備位聲明」
求為：撤銷被上訴人間就系爭土地所為買賣契約及所有權移轉登
記之行為暨命甲○○塗銷系爭土地所有權移轉登記之判決（上訴
人另依民法第八十七條所定通謀虛偽意思表示為無效及第二百四
十二條行使代位權之法律關係，以「先位聲明」對被上訴人請求
部分，經第一審判決其敗訴後，未聲明不服，已告確定，不在本
院審判範圍）。
被上訴人則以：被上訴人乙○○與其夫（同居人）鄭智仁（下稱
乙○○等）共同向被上訴人甲○○陸續借款計七百十二萬元（下
稱系爭借款），現仍欠五百零八萬元未還，乃移轉登記其等所有
包括系爭土地在內之五筆土地及其上建物等不動產予甲○○以抵
償所欠借款中之三百萬元，顯屬具有對價關係之有償行為，非無
償贈與，上訴人所為之請求，已屬無理。況乙○○移轉系爭土地
所有權登記予甲○○時，尚有其他財產足供清償債務，亦不構成
詐害行為等語，資為抗辯。
原審就上訴人之「備位之訴」部分，廢棄第一審所為上訴人勝訴
之判決，改判駁回其訴，係以：被上訴人乙○○為懷特公司向上
訴人借款一百萬元之連帶保證人，懷特公司於九十四年十二月三
日起未依約繳付本息，尚欠上訴人本金六十五萬零四百零六元未
還，而乙○○已於九十四年六月九日，以買賣為原因，移轉系爭
土地所有權登記予被上訴人甲○○之事實，為兩造所不爭執。上
訴人雖主張：乙○○於懷特公司未清償全部貸款前，為脫免強制
執行，始無償移轉系爭土地所有權登記予甲○○。惟既為被上訴
人所否認，辯稱：乙○○等共同向甲○○借款，方以系爭土地抵
償該債務等語。且查乙○○等確曾陸續向甲○○夫婦借款合計達
七百十二萬元，尚欠五百零八萬元未還，渠等為清償借款，簽發
訴外人同旗公司為發票人，由其等背書之同額支票五紙（下稱系
爭支票），交付甲○○收執，嗣因該支票無法兌現，乃與甲○○
協商將系爭土地及其他台南市、台南縣官田鄉之房地，以三百萬
元作價賣予甲○○（妻蔡美惠）夫婦以抵充部分債務，其餘欠款
先償還三萬元，另二百零五萬元再分期由鄭智仁簽發面額一百二
十萬元及八十五萬元之本票（下稱系爭本票）以為清償，並委由
代書張慶昇辦妥上開不動產所有權移轉登記，有合作金庫銀行台
南分行（戶名甲○○）、彰化銀行南台南分行（戶名蔡美惠）、
郵政存簿儲金簿台南北小北郵局（戶名蔡美惠）、暨前開帳戶之
交易明細表及支票五紙、本票二紙為憑，並經證人張慶昇、鄭智
仁分別證述無訛。堪認被上訴人所辯渠等間有交付系爭借款及以
系爭土地作價抵付部分債務乙節為實在。是被上訴人間移轉系爭
土地所有權登記之行為，既為履行其等在此之前所成立之協商內
容，用以清償乙○○等所積欠之借款債務，自屬具有對價關係之
有償行為，非無償行為。從而，上訴人以系爭土地之所有權移轉
登記係無償行為為由，依民法第二百四十四條第一項、第四項之
規定，訴請撤銷被上訴人間之上開行為及命甲○○塗銷系爭土地
之所有權移轉登記，洵屬無據等詞，為其判斷之基礎。
按稱消費借貸者，謂當事人一方移轉金錢或其他代替物之所有權
於他方，而約定他方以種類、品質、數量相同之物返還之契約，
民法第四百七十四條第一項定有明文。是當事人主張有金錢借貸
關係存在者，自應就發生借貸所須具備之特別要件即「金錢交付
」之事實負舉證責任。查被上訴人乙○○確曾陸續向被上訴人甲
○○夫婦借款達七百十二萬元，尚欠五百零八萬元未還，為清償
上開借款，所簽發、背書交付甲○○之系爭支票、本票均無法兌
現，雙方始協商將系爭土地等不動產作價以三百萬元賣予甲○○
夫婦以抵充部分債務等情，固為原審所確定之事實。惟系爭支票
、本票似僅係乙○○等交付甲○○充為清償債務之方法，能否以
之反證甲○○確有交付系爭借款予乙○○之事實？已不無疑義。
況甲○○所提出資以證明其與乙○○等間有借貸關係存在之合作
金庫銀行台南分行（戶名甲○○）、彰化銀行南台南分行（戶名
蔡美惠）、郵政存簿儲金簿台南北小北郵局（戶名蔡美惠）及前
開帳戶之交易明細表（一審卷七七頁至八三頁）均僅有「甲○○
」、「蔡美惠」夫婦自其帳戶提領款項之日期及金額，並無乙○
○等簽收各該款項之記載，得否據此認定甲○○基於借貸關係有
將所提領之款項交付乙○○等收受？亦待釐清。原審未遑詳查細
究，遽為上訴人敗訴之判決，殊嫌速斷，於法自有違誤。其次，
依甲○○所製作之系爭借款明細表（一審卷九一頁）觀之，其內
所載借款金額最少為十萬元，最多為八十萬元，總借款高達七百
十二萬元，借款次數計十五次等情，如屬真實，則甲○○未要求
乙○○等出立借據或以匯款、轉帳之方式為之，以甲○○自承
之每次皆以「現金」為交付之方法（一審卷五二頁），是否符合
常情，而無悖於經驗法則？參以證人張慶昇於第一審證稱：「甲
○○如何借錢給乙○○等的過程我不知道」等語（一審卷一二三
頁），能否憑其證詞資以認定甲○○有交付系爭借款予乙○○等
？尤非無再事斟酌之餘地。上訴意旨，指摘原判決不當，求予廢
棄，非無理由。
據上論結，本件上訴為有理由。依民事訴訟法第四百七十七條第
一項、第四百七十八條第二項，判決如主文。
中　　華　　民　　國　九十六　年　 十二 　月　　六　　日
                      最高法院民事第三庭
                          審判長法官  蘇　茂　秋
                                法官  陳　碧　玉
                                法官  劉　靜　嫻
                                法官  張　宗　權
                                法官  高　孟　焄
      本件正本證明與原本無異
                                      書  記  官
中　　華　　民　　國　九十六　年　 十二 　月　 二十 　日
                                                Ａ
